---
title: "Visualización de datos en R"
subtitle: "Lectura de datos desde archivos"
date: today
date-format: "DD/MM/YYYY"
author: 
  - name: Mario Morales
    affiliations:
      - name: Universidad de Córdoba, Montería
execute:
  fig-width: 6
  fig-height: 4
format: 
  revealjs: 
    theme: "moon"
    highlight: "tango"
    center: true
    transition: fade
    lang: es
    code-fold: true
    scrollable: true
  beamer:
    theme: "CambridgeUS"
    slide-level: 2
    keep-tex: false # Cambiado a false para evitar basura de archivos temporales
    fonttheme: "professionalfonts"
toc: true
toc-depth: 1 # <--- ¡CLAVE! Solo nivel 1 para que quepa en la pantalla
toc-title: "Contenido"
editor: source
---

```{r echo=FALSE}
knitr::opts_chunk$set(out.width="90%",out.height="90%")

setwd("~/Documents/Cursos/VisualizacionConR")

library(reshape)
library(ggplot2)
library(tidyverse) 
```

# Lectura de archivos de datos

## Introducción

-   En algún momento querrás aplicar lo aprendido hasta ahora a tus propios datos.

-   Aprenderá los conceptos básicos de lectura de archivos de datos en R.

-   Nos centraremos en la lectura de archivos rectangulares de texto simple. Daremos consejos prácticos para

    -   Manejar características como nombres de columnas
    -   Tipos y datos faltantes.
    -   Leer datos de varios archivos a la vez
    -   Escribir datos desde R a un archivo
    -   Cómo crear manualmente marcos de datos en R.

<!--# Importación  de datos  -->

## Lectura de datos de un archivo

Nos centraremos en el tipo de archivo de datos rectangular más común: `CSV`, “valores separados por comas”. Así es como se ve un archivo CSV simple.

```{r echo=TRUE , eval=FALSE}
"","Pr","Out","Sat","Ef 1","Ef 2","Ef 3","Ef 4","Ef 5"
"1",1,19,4,1,3,3,3,1
"2",1,21,3,2,2,3,1,2
"3",1,20,1,1,2,2,3,2
"4",1,20,3,1,2,3,5, 
"5",1,24,3,2,3,4,2,4
"6",2,26,2,3,2,1,3,3
"7",2,26,3,2,4,3,4,3
"8",2,25,2,2,2,1,3,3
"9",2,25,3,3,1,3,3,one
"10",2,30,3,4,1,3,1,9
```

## Archivo `CSV`

-   La primera fila, comúnmente llamada fila de encabezado, proporciona los nombres de las columnas

-   Las siguientes seis filas proporcionan los datos.

-   Las columnas están separadas, es decir delimitadas, por comas.

-   Podemos leer este archivo en R usando `read_csv()`.

-   El primer argumento es el más importante: la ruta al archivo.

## Archivo `CSV` (II)

-   Puedes pensar en la ruta como la dirección donde se encuentra el archivo

-   El archivo se llama `example_data.csv` y se encuentra en la carpeta `datos`.

## Lectura de un archivo `CSV`

```{r echo=TRUE,eval=TRUE}
library(tidyverse) 
example <- read_csv("datos/example_data.csv")
example
```

## Lectura de un archivo `CSV`

El código anterior funcionará si tienes el archivo `example_data.csv` en la carpeta de `datos` en el directorio de trabajo.

-   `read_csv()` imprime un mensaje que indica:
    -   La cantidad de filas y columnas de datos,
    -   El delimitador que se utilizó
    -   Las especificaciones de las columnas (nombres de las columnas organizados por el tipo de datos que contiene la columna).
 
## Lectura de un archivo `CSV`   
    
- También imprime información sobre cómo recuperar la especificación completa de la columna

- Cómo silenciar el mensaje.

# Consejos prácticos

## Tratamiento de NA's

-   Una vez que lee los datos, el primer paso generalmente implica transformarlos de alguna manera para que sea más fácil trabajar con ellos en el resto del análisis.

-   Echemos otro vistazo a los datos de ejemplo con eso en mente:

    -   En la columna `Sat` hay un numero y luego la cadena de caracteres `N/A`, que debería haber sido un `NA` real que `R` reconocerá como "no disponible".
    -   Esto es algo que podemos abordar utilizando el argumento `na`.
    
## Tratamiento de NA's

-   De forma predeterminada, `read_csv()` reconoce solo cadenas vacías `("")` en este conjunto de datos como `NA`;
-   Queremos que también reconozca la cadena de caracteres `N/A`

## Tratamiento de NA's

```{r echo=TRUE,eval=TRUE}
example <- read_csv("datos/example_data.csv",na=c("N/A","")) 
example
```

## Nombres de variables

-   Note que las columnas de `Ef 1` a `Ef 5` están rodeadas por comillas invertidas.

-   Esto se debe a que contienen espacios, lo que rompe las reglas habituales de `R` para los nombres de variables;

-   Son nombres *no sintácticos*.

-   Para hacer referencia a estas variables, es necesario rodearlas con comillas invertidas.

## Nombres de variables

```{r echo=TRUE,eval=TRUE}
example |> rename( x1 = `...1`,
                  Ef_1= `Ef 1`,
                  Ef_2= `Ef 2`,
                  Ef_3= `Ef 3`, 
                  Ef_4= `Ef 4`, 
                  Ef_5= `Ef 5`)
```

## Nombres de variables

Un enfoque alternativo es usar `janitor::clean_names()` para usar algunas heurísticas para convertirlos a todos a la vez.

```{r echo=TRUE,eval=TRUE}
example |> janitor::clean_names()
```

## Quitar una variable

Quitar la columna `x1` ya que esta en realidad corresponde a los nombres (o números) de las filas.

```{r echo=TRUE,eval=TRUE}
example|>janitor::clean_names()|> select(-x1) 
```

## Convertir una columna a factor

-   Otra tarea común después de leer datos es considerar los tipos de variables.
-   Por ejemplo, `pr` (programa) es una variable categórica con dos categorías que en R debería representarse como un factor

```{r echo=TRUE,eval=TRUE}
example |> janitor::clean_names()|> select(-x1) |>
  mutate(pr= factor(pr,labels = c('pr1','pr2'))) 
```

## Tratamiento de mezclas de numero y texto

-   Antes de analizar estos datos, debemos arreglar la columna `ef_5`

-   `ef_5` es una variable de carácter porque una de las observaciones se escribe como `one` en lugar del número 1.

```{r echo=TRUE,eval=TRUE}
example |> janitor::clean_names() |>
  mutate( pr=factor(pr,labels=c('pr1','pr2')),
          ef_5=parse_number( if_else(ef_5=="one","1",ef_5)))
```

# Otros argumentos de `read_csv`

## Cadenas de texto con formato `CSV` {.fragile}

-   Hay un par de argumentos importantes más que debemos mencionar

-   Para eso usaremos datos de `juguete`

    ```{r echo=TRUE,eval=TRUE}
    read_csv(
    "a,b,c
    1,2,3
    4,5,6"
    )
    ```

## Otros argumentos de `read_csv`

-   Generalmente, `read_csv()` utiliza la primera línea de los datos para los nombres de las columnas

-   No es raro que se incluyan algunas líneas de metadatos en la parte superior del archivo.

-   Puede utilizar `skip = n` para omitir las primeras `n` líneas

-   También puede o utilizar `comment = "#"` para eliminar todas las líneas que comiencen con, por ejemplo, `#`

## `skip=n`

```{r echo=TRUE,eval=TRUE}
read_csv(
"La primera fila de metadatos
La segunda fila de 
x,y,z
1,2,3
4,5,6",
skip = 2
)
```

## `comment = "#"`

```{r echo=TRUE,eval=TRUE}
read_csv(
"# Un comentario que deseo ignorar 
 # Otro comentario  
x,y,z
1,2,3
4,5,6",
comment = "#"
)
```

## `col_names` {.fragile}

-   Es posible que los datos no tengan nombres de columnas.

-   Puede usar `col_names = FALSE` para indicarle a `read_csv()` que no trate la primera fila como encabezado

    ```{r echo=TRUE,eval=TRUE}
      read_csv(
      "1,2,3
      4,5,6",
      col_names=FALSE
      )
    ```

## `col_names` {.fragile}

- Note que `read_csv()` coloca `X_1`, `X_2`, `...` como nombres de columnas.  

-   Alternativamente, puede pasar a `col_names` un vector de caracteres, que se utilizará como nombres de columnas:

    ```{r echo=TRUE,eval=TRUE}
    read_csv(
    "1,2,3
    4,5,6",
    col_names=c('x','y','z')  
    )
    ```

# Otros tipos de archivos

## Otros tipos de archivos

Una vez que domine `read_csv()`, usar otras funciones `read_` (lectoras) es sencillo; solo es cuestión de saber qué función usar.

-   `read_csv2()`: Lee archivos separados por punto y coma. Estos archivos usan `;` en lugar de `,` para separar los campos y son comunes en países que usan `,` como separador decimal.

-   `read_tsv()`: Lee archivos delimitados por tabulaciones.

-   `read_delim()`: Lee archivos con cualquier delimitador e intenta adivinar automáticamente el delimitador si no se especifica.

-   `read_fwf()`: Lee archivos de ancho fijo. se puede especificar los campos por su ancho con `fwf_widths()` o por su posición con `fwf_positions()`.

## Otros tipos de archivos

-   `read_table()`: Lee una variación común de archivos de ancho fijo donde las columnas están separadas por espacios en blanco.

-   `read_log()` : Lee archivos de registro de estilo Apache.

## Ejercicios {.fragile}

-   ¿Qué función usarías para leer un archivo donde los campos estuvieran separados por `|`?

-   Además de `file`, `skip` y `comment`, ¿qué otros argumentos tienen en común `read_csv()` y `read_tsv()`?

-   ¿Cuáles son los argumentos más importantes para `read_fwf()`?

-   A veces, las cadenas de un archivo CSV contienen comas. Para evitar problemas, deben ir entre comillas, como " o '. Por defecto, `read_csv()` asume que las comillas serán ". 


## 

-   Para leer el siguiente texto en un marco de datos, ¿qué argumento de `read_csv()` debe especificar?

    ```{r echo=TRUE,eval=FALSE}
    "x,y\n1,'a,b'"
    ```



-   Identifica el problema con cada uno de los siguientes archivos CSV en línea. ¿Qué sucede al ejecutar el código?

    ```{r echo=TRUE,eval=FALSE}
    read_csv("a,b\n1,2,3\n4,5,6")
    read_csv("a,b,c\n1,2\n1,2,3,4")
    read_csv("a,b\n\"1")
    read_csv("a,b\n1,2\na,b")
    read_csv("a;b\n1;3")
    ```

## Ejercicios {.fragile}

-   Practique la referencia a nombres no sintácticos en el siguiente marco de datos:

    -   Extraiga la variable llamada 1.
    -   Dibuje un diagrama de dispersión de 1 versus 2.
    -   Cree una nueva columna llamada 3, que es 2 dividido entre 1.
    -   Renombre las columnas como uno, dos y tres.

    ```{r echo=TRUE,eval=FALSE}
    annoying <- tibble(
      `1` = 1:10,
      `2` = `1` * 2 + rnorm(length(`1`))
    )
    ```


# Control de tipos de columnas

## Control de tipos de columnas

-   Un archivo CSV no contiene información sobre el tipo de cada variable

-   Así que `readr` intentará adivinar el tipo. Estudiaremos:

    -   cómo funciona el proceso de adivinación,
    -   cómo resolver algunos problemas comunes que provocan fallos
    -   cómo proporcionar los tipos de columna usted mismo.
    -   daremos algunas estrategias generales útiles si `readr` presenta un fallo catastrófico y necesita comprender mejor la estructura de su archivo.

## Adivinando los tipos de columnas 

Para cada columna, extrae los valores de 1000 filas distribuidas uniformemente desde la primera hasta la última, ignorando los valores faltantes. A continuación, resuelve las siguientes preguntas:

-   ¿Contiene solo F, T, FALSE o TRUE (sin distinguir entre mayúsculas y minúsculas)? De ser así, es una columna lógica.
-   ¿Contiene solo números (p. ej., 1, -4,5, 5e6, Inf)? De ser así, es numérica.
-   ¿Cumple con el estándar ISO8601? De ser así, es una fecha o una fecha-hora.

## Adivinando los tipos de columnas {.fragile}

-   De lo contrario, debe ser una columna de caracteres.

### Ejemplo    

Puede ver ese comportamiento en acción en este ejemplo sencillo:

```{r echo=TRUE,eval=TRUE}
  read_csv("
logical,numeric,date,string
TRUE,1,2021-01-15,abc
false,4.5,2021-02-15,def
T,Inf,2021-02-16,ghi
")
```


## Cuidado

Esta heurística funciona bien si tienes un conjunto de datos limpio, pero en la vida real encontrarás una selección de fallas extrañas e interesantes.

## Valores faltantes, tipos de columnas y problemas

-   La causa más común de fallo en la detección de columnas es que una columna contiene valores inesperados y se obtiene una columna de caracteres en lugar de un tipo más específico.

-   Una de las causas más comunes es la falta de un valor, registrado con un valor distinto del `NA` que `readr` espera.

-   Tomemos como ejemplo este sencillo archivo CSV de una sola columna:

## Ejemplo

```{r echo=TRUE,eval=TRUE}
 simple_csv <- "
x
10
.
20
30" 
```

Si lo leemos sin ningún argumento adicional, `x` se lee como una columna de caracteres:

```{r echo=TRUE,eval=TRUE}
read_csv(simple_csv) 
```

## Cómo solucionarlo?

-   En este pequeño caso, se puede ver fácilmente el valor faltante.

-   ¿Qué ocurre si hay miles de filas con solo unos pocos valores faltantes representados por `.`'s  dispersos entre ellas?

-   Una solución es indicar a `readr` que `x` es una columna numérica y luego ver dónde falla.

-   Esto se puede hacer con el argumento `col_types`, que toma una lista con nombre cuyos nombres coinciden con los de las columnas en el archivo `CSV`

## Informando el tipo de columna

```{r echo=TRUE,eval=TRUE}
df <- read_csv(
simple_csv,
col_types = list(x = col_double())
)
```

Ahora `read_csv()` informa que hubo un problema y nos dice que podemos encontrar más información con `problems()`

```{r echo=TRUE,eval=TRUE}
problems(df)
```

Esto sugiere que este conjunto de datos usa `.` para los valores faltantes.

## Solución `na = "."`

Entonces, establecemos `na = "."`, y la suposición automática funciona correctamente, obteniendo la columna numérica deseada.

```{r echo=TRUE,eval=TRUE}
read_csv(simple_csv,na = ".")
```

## Tipos de columnas

`readr` proporciona un total de nueve tipos de columnas:

-   `col_logical()` y `col_double()` leen números lógicos y reales.

-   `col_integer()` lee enteros.

-   `col_character()` lee cadenas.

-   `col_factor()`, `col_date()` y `col_datetime()` crean factores, fechas y fechas y horas, respectivamente;

-   `col_number()` es un analizador numérico permisivo que ignorará los componentes no numéricos y es particularmente útil para las monedas.

## Tipos de columnas

-   `col_skip()` omite una columna para que no se incluya en el resultado, lo que puede ser útil para acelerar la lectura de los datos si tiene un archivo `CSV` grande y desea utilizar solo algunas de las columnas.

## Anular predeterminado

También es posible anular detección predeterminada del tipo de dato, cambiando de `list()` a `cols()` y especificando `.default`:

```{r echo=TRUE,eval=TRUE}
df2<- "
x,y,z
1,2,3"
read_csv(df2, col_types = cols(.default = col_character())
)
```

## Leer solo las columnas que especifique

Otra herramienta útil es `cols_only()`, que leerá únicamente las columnas que usted especifique:

```{r echo=TRUE,eval=TRUE}
read_csv(
df2,col_types = cols_only(x = col_character())
)
```

# Lectura de datos de varios archivos

## Lectura de datos de varios archivos

-   A veces, los datos se dividen en varios archivos en lugar de estar en uno solo.
-   Por ejemplo, podrías tener datos de ventas de varios meses, con los datos de cada mes en un archivo separado:
    -   `01-sales.csv` para enero,
    -   `02-sales.csv` para febrero y
    -   `03-sales.csv` para marzo.
-   Con `read_csv()` puedes leer estos datos a la vez y apilarlos en un único marco de datos.

## Lectura

```{r echo=TRUE,eval=TRUE}
ventas <- c("datos/01-sales.csv",
            "datos/02-sales.csv", 
            "datos/03-sales.csv")
ventas_data=read_csv(ventas, id = "file")
ventas_data
```

## La columna `file`

-   El argumento `id` añade una nueva columna llamada `file` al marco de datos resultante, que identifica el archivo del que provienen los datos.

-   Esto es especialmente útil cuando los archivos que se leen no tienen una columna de identificación que permita rastrear las observaciones hasta sus fuentes originales.

-   Si tiene muchos archivos que desea leer, puede resultar complicado escribir sus nombres como una lista. En su lugar, puede usar la función `list.files()` para encontrar los archivos automáticamente mediante la búsqueda de un patrón en los nombres de archivo.

## `list.files`

```{r echo=TRUE,eval=TRUE}
ventas <- list.files("datos", pattern = "sales\\.csv$",
                     full.names = TRUE)  
ventas
```

# Escribir datos en un archivo

## `write_csv()`

-   `readr` también incluye dos funciones útiles para escribir datos en el disco: write_csv() y write_tsv().

-   Los argumentos más importantes de estas funciones son `x` (el marco de datos que se guardará) y `file` (la ubicación donde se guardará).

-   También puedes especificar cómo se escriben los valores faltantes con `na`, así como si deseas añadir los datos a un archivo existente.

## `write_csv()`

```{r echo=TRUE,eval=FALSE}
write_csv(ventas_data, "ventas.csv")
```

-   Cuando se configura una variable como factor, por ejemplo, esta información se pierde al guardar el archivo como `csv` y volver a leer nuevamente, ya que se lee de nuevo desde un archivo de texto sin formato.

## `write_rds()`

`write_rds()` almacena los datos en el formato binario personalizado de R, llamado `RDS`. Esto significa que al recargar el objeto, con `read_rds()`, se carga exactamente el mismo objeto de R que se almacenó.

```{r echo=TRUE,eval=FALSE}
# para escribir
write_rds(ventas_data, "ventas.rds")
# para leer 
read_rds("ventas.rds")
```

## Archivos parquet

El paquete `arrow` le permite leer y escribir archivos `parquet`, un formato de archivo binario rápido que se puede compartir entre lenguajes de programación.

```{r echo=TRUE,eval=FALSE}
library(arrow)
write_parquet(ventas_data, "ventas.parquet")
read_parquet("ventas.parquet")
```

`parquet` tiende a ser mucho más rápido que `RDS` y se puede utilizar fuera de R, pero requiere el paquete `arrow`.
