---
title: "Visualizacion de datos con R: Instalacion de Tidyverse"
author: "Mario Morales"
format: 
  beamer:
    theme: "CambridgeUS"
    fonttheme: "professionalfonts"
editor: visual
---

# Guía de instalación de Tidyverse

## Introducción 

Tidyverse es el estándar para la ciencia de datos en R, una vez instado, el manejo de datos se vuelve mucho más intuitivo y elegante. Esta herramienta será indispensable en el curso __Visualización de datos con R__.

En este documento se dan las instrucciones paso a paso para la instalación: 

## Guía de Instalación y Configuración del Tidyverse

1. ¿Qué es el Tidyverse? 

Tidyverse no es una sola herramienta, sino una colección de paquetes (como `ggplot2` para gráficos, `dplyr` para manipulación de datos y `readr` para leer archivos `CSV`) que comparten la misma filosofía y estructura de datos.

2. Paso de Instalación

Abre la consola de R o RStudio y ejecuta el siguiente comando. Es fundamental escribirlo exactamente así, incluyendo las comillas:

## Código

```{r}
#| echo: true
#| eval: false
install.packages("tidyverse")
```

Nota 1: El computador debe estar conectado a Internet, porque la librería se descarga del repositorio de R (Cran). 

Nota 2: Este proceso puede tardar un par de minutos porque R está descargando e instalando cerca de 10-15 paquetes diferentes de forma simultánea.

## Activación del Entorno

Instalar el paquete solo se hace una vez en el computador. Sin embargo, cada vez que usted inicie un nuevo script o sesión de trabajo, debe "llamar" a las herramientas usando el comando `library()`:

```{r}
#| echo: true
#| eval: false
library("tidyverse")
```


Al ejecutar esto, R mostrará un mensaje confirmando que los paquetes principales (como `ggplot2`, `tibble`, `tidyr`, `readr`, `purrr`,  `dplyr`, `stringr` y `forcats`) están cargados y listos para usar.

## Prueba de Funcionamiento

Para confirmar que todo está bien instalado,  ejecute el siguiente de prueba con el `dataset` `mpg` (que viene incluido en `Tidyverse`): 

```{r}
#| echo: true
#| eval: false
# Crear un gráfico rápido para verificar que
# tidyverse funciona
library(tidyverse)
ggplot(data=mpg) + 
  geom_point(mapping=aes(x=displ, y=hwy,color = class))+
labs(title="Consumo vs Cilindrada",
       subtitle = "La instalación fue un éxito")
```

## Resultado 

```{r}
#| echo: false
#| eval: true
# Crear un gráfico rápido para verificar que tidyverse funciona
library(tidyverse)
ggplot(data = mpg) + 
geom_point(mapping=aes(x = displ, y = hwy, color = class))+ 
labs(title="Consumo vs Cilindrada",
       subtitle = "La instalación fue un éxito")
```


